【裁判字號】    94,簡上,331
【裁判日期】    950120
【裁判案由】    確認本票債權不存在
【裁判全文】
臺灣臺中地方法院民事判決  94年度簡上字第331號
上  訴  人  乙○○
法定代理人  丙○
被 上 訴人  裕融企業股份有限公司
法定代理人  丁○○
訴訟代理人  甲○○
上開當事人間請求確認本票債權不存在事件，上訴人對於民國94
年5月19日本院台中簡易庭94年度中簡字第572號第一審簡易判決
提起上訴，本院於民國94年1月6日言詞辯論終結，判決如下：
    主      文
上訴駁回。
第二審訴訟費用由上訴人負擔。
    事實及理由
甲、程序部分：
    本件上訴人於提起上訴後即民國94年6月17日經本院以94年
    度禁字第78號裁定宣告為禁治產人，有本院上開民事裁定影
    本1紙在卷可稽，茲由其法定代理人即其配偶丙○聲明承受
    訴訟，核無不當，應予准許（最高法院80年台抗字第71號判
    例參照）。
乙、實體部分：
壹、上訴人起訴主張：被上訴人所執有，由上訴人、訴外人陳妙
    雯所共同具名簽發如附表所示之本票1紙（下稱系爭本票）
    ，雖經本院以94年度票字第1564號裁定准予強制執行，然系
    爭本票上之上訴人簽名，並非上訴人所親為，上訴人本無須
    負發票人責任。且縱有證據可認係上訴人所親簽，因上訴人
    自90年起，即經醫師診斷患有精神病，上開簽發本票行為，
    自係在心神喪失、精神耗弱中所為，此證諸上訴人業於94年
    6月17日經本院以94年度禁字第78號裁定宣告為禁治產人自
    明，是上訴人依民法第75條後段規定，亦無須負責，則兩造
    間之票據關係自不存在等語。
貳、被上訴人則以：上訴人受訴外人陳妙雯之邀，擔任被上訴人
    與陳妙雯間分期買賣關係之連帶保證人，而上訴人為擔保上
    開債務之履行，乃簽發系爭本票交予被上訴人收執，則兩造
    間之票據關係即非無原因關係存在，上訴人自應對被上訴人
    負本票發票人責任。又上訴人於對保時，即當場簽發系爭本
    票交予被上訴人收受，期間，上訴人意思清楚，均無異樣，
    為證人曾閔源所述甚明，故上訴人否認系爭本票係其所親簽
    ，及如為其所簽，亦係在心神喪失、精神耗弱中所為云云，
    顯不可信。再者，上訴人所提診斷證明僅表示上訴人疑患有
    精神疾病，尚無確定之診斷，上訴人主張其患有精神疾病，
    亦難以據信，且上訴人經查領有多家銀行之信用卡，且無延
    遲繳款之情形，更有手機，足徵其精神狀態正常；此外，上
    訴人至今亦未提出任何證據證明其於發票行為時，係欠卻辨
    別是非能力之人，其主張依民法規定無須負本票發票人責任
    ，自不可採等語。
參、本件原審對於上訴人之請求，判決上訴人全部敗訴，上訴人
    全部聲明不服，求為廢棄原判決，並確認本院94年度票字第
    1564號民事裁定，命上訴人給付被上訴人200,000元及自93
    年11月22日起至清償日止，按年息20﹪計算利息之本票債權
    不存在；被上訴人則求為判決駁回上訴。
肆、本院之判斷：
一、按確認法律關係之訴，非原告有即受確認判決之法律上利益
    者，不得提起之；民事訴訟法第247條第1項前段定有明文。
    次按民事訴訟法第247條所謂即受確認判決之法律上利益，
    係指因法律關係之存否不明確，至原告在私法上之地位有受
    侵害之危險，而此項危險得以對於被告之確認判決予以除去
    之者而言（最高法院42年台上字第1031號判例參照）。本件
    上訴人主張被上訴人所持有，由上訴人、訴外人陳妙雯所共
    同具名簽發如附表所示之系爭本票債權不存在，被上訴人竟
    持以聲請裁定准許強制執行等語，被上訴人則辯稱系爭本票
    債權確係存在等語，顯足使上訴人在私法上之地位受有侵害
    之危險，而此項危險確有以確認判決除去之必；從而上訴人
    提起本件確認之訴，自應予准許；合先敘明。
二、本件被上訴人主張其持有上載由上訴人、訴外人陳妙雯所共
    同具名簽發之系爭本票1紙，及被上訴人業已持系爭本票聲
    請本院於94年1月23日以94年度票字第1564號裁定准予強制
    執行各等節，為兩造所不爭執，並有本院前揭民事裁定影本
    1份附原審卷可參，應可認定。
三、本件上訴人主張：系爭本票，非上訴人所親簽，且縱可認係
    上訴人所簽，當亦係在心神喪失、精神耗弱之情形下所為，
    不生效力，上訴人自無須負責之事實，固據上訴人於原審及
    本院審理時陳述在卷，並有其所提出之診斷證明書、重大傷
    病卡、身心障礙手冊、本院94年度禁字第78號民事裁定等為
    證；惟此則為被上訴人所堅決否認，並為前揭情詞之抗辯；
    從而，本件應予審究者厥為：1、系爭本票是否為上訴人所
    親簽？2、若係上訴人所親簽，則其是否已欠缺意思能力？
    且查：
    1、關於系爭本票是否係上訴人所親簽：
    上訴人於原審及本院審理中，雖一再指稱系爭本票非其所親
    簽云云，然經原審傳訊本件對保之經辦人即證人曾閔源就本
    件對保及簽發系爭本票等經過情節，與上訴人當庭對質時，
    證人曾閔源結稱：「（法官問：是否看過這張本票？）這張
    本票是我在對保的時候看過，是因為陳妙雯要買車子，擔保
    力不足，才請原告（即上訴人，下同）擔任連帶保證人，本
    票是當場簽發的，是原告自己簽名的，而且印章也是他自己
    蓋的，我當場核對身分證的時候，他還有提出信用卡，我們
    有對原告作對保徵信，當時沒有發現他有任何異樣，原告跟
    陳妙雯是朋友關係，我請原告提供資料時候原告意識都很清
    楚。」、「（法官問：提示原告身分證影本？）身分證上的
    人就是乙○○。」等語明確，並當庭指認上訴人即係簽發系
    爭本票之「乙○○」無訛，而稽之上訴人亦自承於本件對保
    當日，確在現場，並提出其個人身分證、信用卡、名片等予
    證人查驗，且陳稱「．．．，陳妙雯是我弟弟的朋友，我跟
    她不是很熟，我當時確實有去，但是本票是不是我簽的我不
    太記得，我表弟張旭陽要我載他去現場，我不知道要做何事
    ，我在現場有看到陳妙雯，還有一大堆不認識的人。」、「
    （法官問：現場有無簽名？）我表弟有要我拿證件給他，但
    是拿什麼證件及我有無簽名我忘記了。」、「（法官問：提
    示身分證、信用卡是否為你當場拿出來的？）我表弟要我拿
    出的證件，應該是身分證及信用卡沒有錯。」、「我跟陳妙
    雯不熟，而且我的表弟也找不到人，我精神有點障礙，當時
    頭腦不是很清楚。」、「名片是我的沒錯，是我的老師請我
    幫他推銷學生。」等語；足見上訴人確曾充任陳妙雯之連帶
    保證人，並配合被上訴人所為之對保等情甚明，是被上訴人
    主張上訴人係陳妙雯之連帶保證人，且兩造業已完成對保等
    語，即屬真實可信。又系爭本票確係上訴人所親自簽發一節
    ，亦經證人曾閔源指證明確，有如前述，再參之上訴人係為
    擔任陳妙雯之連帶保證人，而應被上訴人之要求與之辦理對
    保，則其於對保時與陳妙雯併行共同簽發系爭本票交予上訴
    人收執以供擔保，尚核與一般商業交易習慣無違，證人曾閔
    源此部分所述，應堪採信，故上訴人否認系爭本票非其所簽
    發云云，無非推諉，自不可採。
    2、上訴人簽發系爭本票時，是否已欠缺意思能力：
    按當事人主張有利於己之事食者，就其事實有舉證之責任
    ；但法律別有規定，或依其情形顯失公平者，不在此限，民
    事訴訟法第277條定有明文。而系爭本票確係由上訴人所簽
    發，已如前述，僅上訴人辯稱其斯時已無意思能力云云，則
    依上述說明，就此有利於上訴人之事實，合應由上訴人舉證
    證明之。而查，上訴人就此固已提出清海醫院診斷證明書1
    份、豐原醫院診斷證明書2份、及重大傷病卡、身心障礙手
    冊、本院94年度禁字第78號民事裁定各1份等為證。然精神
    疾病患者，對於日常生活事物之處理、是非辨別等能力之表
    現，因其病症之輕重、治療之配合度及所處環境之適宜度，
    而多所差異，乃社會之通念，無庸舉證。而審諸上開診斷證
    明文件等所載，固可認上訴人確患有精神分裂症無誤，惟此
    亦僅得證明上訴人係精神疾病患者而已，初無從據引推斷上
    訴人於本件發票時，已然欠缺意思能力；且上訴人於原審審
    理時，就原審所問事項，均能明白其意，對答流利、清晰，
    有原審94年4月21日言詞辯論筆錄在卷可證，可見其對外界
    事物之認知、判斷均無障礙，況觀其所述當日對保之經過，
    除就是否親簽本票一事，有所隱諱外，餘就如何到場、曾提
    出個人證件交予曾閔源核對等細情，均能娓娓細敘，且均核
    與證人曾閔源證述對保經過情節一致，更足見其思慮、記憶
    及是非辨別等能力，尚與常人無異；再參以，上訴人自92年
    起即陸續就醫接受治療，為上訴人之法定代理人於本院審理
    時所述甚詳，復有前揭診斷證明書、豐原醫院94年3月1日豐
    醫病字第0940001140號及清海醫院94年2月24日94清醫字第
    0027號函各1份等附卷可憑；及上訴人之法定代理人另自承
    ：上訴人接受治療後，如按時服藥，其情況正常，其於原審
    94年4月21日言詞辯論親自到庭所述之對保經過時，其當時
    就有服藥等語；可見，上訴人雖患有精神疾病，然其病情於
    藥物之治療下，尚得獲致控制，並無礙其意思能力之健全，
    是上訴人於簽發系爭本票時，其意思能力應無欠缺，當無疑
    義，故上訴人主張其於發票時，係欠缺意思能力，無須負發
    票人責任云云，應不可採。
    至上訴人於提起上訴後即94年6月17日經本院以94年度禁
    字第78號裁定宣告為禁治產人，固經上訴人提出本院上開民
    事裁定影本1紙附卷可稽，且此係發生於原審言詞辯論終結
    後者，依民事訴訟法第447條第1項第2款規定，為上訴人於
    本院審理時所得主張，惟已成年之人受禁治產宣告者，自受
    宣告時起，始為無行為能力之人，其於受宣告前所為法律行
    為，除有民法第75條後段規定之情形外，仍屬有效。查系爭
    本票之發票日係93年7月20日，且上訴人於斯時，業已成年
    ，為兩造所不爭執，復有卷附本票、重大傷病卡、身心障礙
    手冊等可證，已足認定。而系爭本票確係上訴人所親簽，並
    其於簽立時，其意思能力健全，即無民法第75條後段規定之
    情形，亦均如前述，則上訴人斯時既係完全行為能力之人，
    復無意思能力欠缺之情形，自應就其所為，負完全之法律責
    任，殊無從以其事後經受禁治產之宣告，而豁免其責。又精
    神疾病之病程，複雜而多變，或因藥物之副作用、外界之重
    大刺激，亦或係患者本身體質或自我控制力等因素影響，而
    時有重大變化，此為一般常理，無庸舉證，是上訴人縱已經
    就醫診治，且已獲致控制，更得於原審審理時親自到庭為己
    辯護，然其仍不免有於此後，另因其他因素影響而肇致病情
    急劇變化，而致無法處理自己事物之情形；上訴人適逢此遇
    ，誠值同情，惟此乃事後之特殊變化，自不得用以推斷其於
    本件簽發票據時，係意思能力欠缺之人，而為其有利之認定
    ，故上訴人執此為前揭主張之憑據，尚無理由。
四、又被上訴人主張上訴人受訴外人陳妙雯之邀，擔任被上訴人
    與陳妙雯間分期買賣關係之連帶保證人，而上訴人為擔保上
    開債務之履行，乃簽發系爭本票交予被上訴人收執之事實，
    已據被上訴人於原審及本院審理時陳述在卷，並經證人曾閔
    源結證屬實，復有其所提出本票、債權讓與暨動產抵押契約
    各1份在卷可憑，且為上訴人於本院審理時所不爭執，自屬
    真實。另按在票據上簽名者，依票上所載文義負責，票據法
    第5條第項亦定有明文。則上訴人既係為擔保債務，而簽發
    系爭本票交付予被上訴人，因之，被上訴人持有系爭本票即
    非無原因關係存在，上訴人主張兩造間無何債權債務關係，
    被上訴人不得持該票對其主張權利等語，亦無理由。
五、從而，上訴人訴請確認被上訴人就其所持有如附表所示之本
    票，對上訴人之本票債權不存在，應無理由，原審因而駁回
    上訴人上開所請，核屬適法，上訴意旨指摘原判決此部分不
    當，求予廢棄改判，為無理由，應予駁回。
六、據上論結，本件上訴人之上訴為無理由，依民事訴訟法第
    436之1第3項、第449條第1項、第78條，判決如主文。
中    華    民    國    95    年     1    月    20    日
                  民事第三庭    審判長法  官  張瑞蘭
                                      法  官  陳卿和
                                      法  官  林世民
附表：
┌──┬───┬────┬─────┬────┬────┐
│編號│發票人│發票日  │票面金額  │到期日  │備註    │
├──┼───┼────┼─────┼────┼────┤
│ 一 │乙○○│93/07/20│ 200,000元│93/11/21│免除作成│
│    │陳妙雯│        │          │        │拒絕證書│
└──┴───┴────┴─────┴────┴────┘
正本係照原本作成。
如對本判決上訴，須於判決送達後20日內向本院提出上訴狀。
中    華    民    國    95    年    1    月    20    日
                                     書記官


司法院資訊處製作；財團法人民間司法改革基金會備份。
